臺灣高雄地方法院刑事判決　　　　　　　　　　　　　 九十二年度訴字第六九六號
　　公　訴　人　臺灣高雄地方法院檢察署檢察官
　　被　　　告　乙○○○
　　　　　　　　甲○○
　　共　　　同　洪士宏律師
　　選任辯護人　林易玫律師
右列被告因偽造有價證券案件，經檢察官提起公訴（九十一年度偵字第一九八一二號
、九十一年度偵字第二三八０一號），本院判決如左：
    主  文
乙○○○共同意圖供行使之用，而偽造有價證券，處有期徒刑貳年，緩刑伍年。緩刑
期內付保護管束。偽造之本票拾壹紙（本票號碼：０一九八八二至０一九八八七、０
一０四七二至０一０四七五及０一四０五一號，票面金額新臺幣貳萬元整，發票人丙○○）及偽造之「丙○○」名義標單參紙，均沒收之。
甲○○共同意圖供行使之用，而偽造有價證券，處有期徒刑貳年，緩刑參年。偽造之
本票拾壹紙（本票號碼：０一九八八二至０一九八八七、０一０四七二至０一０四七
五及０一四０五一號，票面金額新臺幣貳萬元整，發票人丙○○），均沒收之。
    事  實
一、乙○○○於民國八十九年五月十日，在高雄市○鎮區○○路三二二號住處，自任
    會首召集互助會，招募會員連同會首共二十二會，每期會金新臺幣（下同）二萬
    元，採內標制，會期自八十九年五月十日起至九十一年二月十日止，約定於每月
    十日下午一時在上揭地點開標。乙○○○明知丙○○未答應入會，仍在會單上記
    載丙○○參加二會（會單上誤寫為「洪莉爾」，編號第十八、十九），使戊○○○、己○○等人不疑有詐，戊○○○參加三會（會單上編號第二至四）、己○○
    參加二會（會單上編號第二十一、二十二），嗣乙○○○因其經濟狀況欠佳，需
    款孔急，竟基於意圖為自己不法所有及行使偽造準私文書之概括犯意，利用互助
    會會員間不盡相識及未全數到場參與競標之機會，連續冒用「丙○○」名義，於
    標單上書寫投標金額及「丙○○」姓名而偽造「丙○○」欲以此標息競標之標單
    參與投標並得標二次，足以生損害於丙○○及尚未得標之活會會員。
二、乙○○○復於八十九年十一月五日，在上開住處，自任會首召集互助會，招募會
    員連同會首共四十會，每期會金一萬元，採內標制，會期自八十九年十一月五日
    起至九十二年四月二十日止，約定於每月五日下午一時在上揭地點開標。乙○○○明知丙○○未答應入會，仍在會單上記載丙○○參加二會，而戊○○○亦參加
    八會（包括以自己及黃閔宏、陳允心名義參加，會單編號第二至九），嗣乙○○○因經濟狀況不佳，竟承前意圖為自己不法所有及行使偽造準私文書之概括犯意
    ，利用互助會會員間不盡相識及未全數到場參與競標之機會，冒用「丙○○」名
    義，於標單上書寫投標金額及「丙○○」姓名而偽造「丙○○」欲以此標息競標
    之標單參與投標並得標一次，足以生損害於丙○○及尚未得標之活會會員。
三、乙○○○又於九十年三月一日，在上開住處，自任會首召集互助會，招募會員連
    同會首共三十二會，每期會金二萬元，採內標制，會期自九十年三月一日起至九
    十二年二月十五日止，約定於每月一日下午一時在上揭地點開標。乙○○○明知
    丙○○未答應入會，仍在會單上記載丙○○參加二會，而己○○亦參加四會（包
    括以自己及蕭舒引名義參加，會單編號第十二至十五）。
四、乙○○○更於九十年六月五日，在上開住處，自任會首召集互助會，招募會員連
    同會首共二十四會，每期會金二萬元，採內標制，會期自九十年六月五日起至九
    十一年十一月二十日止。己○○亦參加四會（包括以自己及蕭舒引名義參加，會
    單編號第十四至十七）。
五、乙○○○復於九十年十月十日，在上開住處，自任會首召集互助會，招募會員連
    同會首共三十五會，每期會金二萬元，採內標制，會期自九十年十月十日起至九
    十二年十一月十日止。乙○○○明知丙○○未答應入會，仍在會單上記載丙○○
    參加二會，而戊○○○亦參加六會（包括以自己及陳秀香、陳允心、黃秀雲、黃
    閔宏、黃天鎮名義參加，會單上編號第八至十三），己○○參加六會（包括以自
    己及蕭舒引名義參加，會單編號第二至七）。乙○○○連續招集上開五個互助會
    ，並冒用丙○○名義入會及行使偽造丙○○名義之標單，均足生損害於丙○○，
    亦致使戊○○○、己○○等人陷於錯誤，誤信上開五個互助會仍可正常進行，繼
    續按期繳交會款予乙○○○。
六、另為遂行其詐欺取財之目的，於九十年十月十日，乙○○○與其女甲○○基於意
    圖供行使之用之犯意聯絡，由甲○○冒用丙○○之名義，接續偽簽丙○○姓名及
    盜蓋丙○○印章（印章係因辦保險而留存於乙○○○處），偽簽票據號碼０一九
    八八二至九八八七號，票面金額二萬元，發票日九十年十月十日，發票人地址高
    雄市○○區○○路一七六號（實際為一五七號）之本票六紙，而由乙○○○持交
    戊○○○收執；復由甲○○冒用丙○○之名義，接續偽簽丙○○姓名及盜蓋前揭
    丙○○印章簽發票據號碼０一０四七二至０一０四七五及０一四０五一號，票面
    金額二萬元，發票日九十年十月十日，發票人
    八（實際為Ｚ000000000），發票人地址高雄市○○區○○路一六五號
    （實際為一五七號）之本票五紙，再由乙○○○持交己○○收執。
七、嗣上開第一會進行完畢，戊○○○應收取之死會會款短少三十萬元，且第二會進
    行至九十一年一月二十日（即第十九會），第三會進行至九十一年一月十五日（
    即第十五會），第四會進行至九十一年一月二十日（即第十會），第五會進行至
    九十一年一月十日（即第六會）時，乙○○○遽然宣布止會，計詐得戊○○○會
    款七十多萬元、己○○會款二百多萬元，戊○○○、己○○始知受騙。
八、案經戊○○○、己○○訴由臺灣高雄地方法院檢察署檢察官偵查起訴。
    理  由
一、訊據被告乙○○○就右揭召集互助會，冒用丙○○名義加入，復冒用丙○○名義
    填載標單參與投標，且與其女甲○○共同偽造丙○○名義之本票，交予戊○○○
    、己○○詐取會款之犯行，於本院審理時均坦認不諱。另訊據被告甲○○就右揭
    與其母乙○○○共同偽造丙○○名義之本票，交予戊○○○、己○○之犯行，於
    本院審理時亦坦認不諱，核與告訴人戊○○○、己○○於偵查及本院陳述之情均
    相符，復據證人丙○○於偵查及本院證述綦詳，且有丙○○名義之本票十一紙、
    互助會會單五紙，合會金錢來往及債務關係表一紙（以上均影本）等資料附卷可
    按。本件事證明確，被告二人犯行堪以認定。
二、另辯護人固以被告甲○○並不知道丙○○本身沒有跟會，且合會的事，都是其母
    乙○○○在處理，故於乙○○○以寫字不美觀為由，託被告甲○○代以丙○○名
    義簽發本票時，誤認丙○○有參加其母召集之互助會，並因此認定其母係經丙○○同意製作本票，且一般非熟悉法律的人並不知道開立本票會這麼嚴重，是被告
    甲○○顯然沒有偽造本票之故意等語為被告甲○○辯護，惟據被告甲○○於本院
    供述：「（問：妳母親叫妳開立丙○○名義之本票時，妳有無去問丙○○？）答
    ：沒有，我以前沒有開立過本票，我不曉得事情這麼嚴重。開立本票部分我承認
    是我的錯誤，我也對丙○○感到很抱歉。」等語（參本院卷第一二二頁），可知
    被告甲○○於以丙○○名義開立本票前，並未經丙○○之同意或授權，且縱被告
    甲○○誤認丙○○有參加乙○○○召集之互助會，惟本票為有價證券，本票發票
    人需負付款責任，此為一般常識，無須熟悉法律之人方得知悉，被告甲○○為已
    四十多歲之成年人，智識能力均正常，又受有教育，當無不知之理。況且，行為
    人不得因不知法律而免除刑事責任，刑法第十六條前段定有明文。從而，縱被告
    甲○○不知偽開本票之法律規定與嚴重性，亦不能解免其刑責。
三、按民間互助會會員標會時書寫之標單，一般均書寫金額及競標會員之姓名或代名
    ，而未冠以「標單」字樣，固非刑法第二百十條之私文書，應屬紙上之文字，然
    依習慣足以表示該人出息若干參與競標用意之證明，核屬刑法第二百二十條第一
    項以文書論之準私文書（參照最高法院八十七年度台非字第一二號判決意旨）。
    被告冒用證人丙○○名義，偽填其署名及標息金額，應屬足以表示證人丙○○欲
    以此標息競標文義之準私文書。嗣又行使參與投標，自足以生損害於被冒標之丙○○，並使其他尚未得標之會員誤信遭冒標之丙○○得標，而交付應繳之會款。
    核被告乙○○○所為，係犯刑法第二百十六條、第二百二十條第一項、第二百十
    條之行使偽造準私文書罪及同法第三百三十九條第一項之詐欺取財罪。又被告乙○○○、甲○○意圖供行使之用，而偽造丙○○名義之本票，持以交付尚未得標
    之會員收執，以供擔保，係犯刑法第二百零一條第一項之偽造有價證券罪。其同
    時偽造丙○○之本票十一張，為基於單一犯意之接續行為，應僅成立一偽造犯行
    。被告乙○○○、甲○○二人就上開偽造有價證券犯行有犯意聯絡及行為之分擔
    ，均為共同正犯。另被告乙○○○偽造丙○○之署押，為偽造準私文書（標單）
    之部分行為，又其偽造準私文書後，進而持以行使，偽造之低度行為應為行使之
    高度行為所吸收，均不另論罪。被告乙○○○、甲○○在偽造之本票上偽簽丙○○姓名及盜蓋印文，其所犯偽造署押為偽造有價證券之部分行為，亦不另論罪。
    又其偽造有價證券後，復持以行使，行使之低度行為應為偽造之高度行為所吸收
    ，僅論以偽造有價證券罪即可。又被告同一次之行使偽造標單、本票同時向多數
    活會會員詐取會款，侵害活會會員之法益，係以一行為觸犯數個相同之罪名，為
    同種之想像競合犯，應依刑法第五十五條之規定，均各論以一行使偽造準私文書
    罪、偽造有價證券罪及詐欺取財罪。再被告乙○○○先後多次行使偽造準私文書
    及詐欺取財之犯行，時間緊接，所犯係構成要件相同之罪，顯均係基於概括犯意
    反覆為之，均應依連續犯之規定，分別以一罪論，並均加重其刑。被告乙○○○
    係以行使偽造準私文書及偽造有價證券之方法，達成其詐欺取財之結果，所犯偽
    造有價證券、行使偽造準私文書、詐欺取財三罪間，有方法、目的之牽連關係，
    為牽連犯，應依刑法第五十五條後段之規定，從一重之偽造有價證券罪處斷。
四、按刑事審判旨在實現刑罰權之分配的正義，故法院對有罪被告之科刑，應符合罪
    刑相當之原則，使其輕重得宜，罰其當罰，以契合社會之法律感情，查被告乙○○○、甲○○二人雖有前揭偽造本票之犯行，但對被冒名簽發本票之丙○○尚未
    造成實質具體之損害（蓋告訴人戊○○○、己○○並未對丙○○行使追索權），
    且被告乙○○○因先生李彩葉罹有陳舊性腦中風併四肢癱瘓等疾，其自身罹有高
    膽固醇血症、其女甲○○為單親家庭，獨立扶養兒子李俊毅（患有注意力不足過
    動症），其家庭經濟環境確為不佳，致其因龐大之醫療費、家庭生活費用負擔，
    以會養會，而觸犯本案犯行，此有被告提出之高雄市立民生醫院診斷證明書二紙
    高雄市立凱旋醫院診斷書一紙、高雄市政府函文、高雄市單親家庭子女托育津貼
    補助證、
    法分期賠償被害人，告訴人所生損害已有所減輕，顯見其惡性非重，本性尚屬良
    善，又被告甲○○並不知其母乙○○○召集互助會之情況，其應母親所託開立本
    票，確係因其法紀觀念不明，不知偽造有價證券之嚴重性，且其就被告乙○○○
    冒標、詐欺會款犯行，確未參與，實並非大惡之輩，是被告二人罹罪之原因及環
    境，客觀上足以引起一般同情，惟其所犯本罪之法定本刑卻為三年以上十年以下
    有期徒刑，得併科三千元以下罰金，核與其犯罪情節相較，實屬情輕而法重，客
    觀上足以引起一般之同情，若處以最低度之刑，仍嫌過重，本院認被告二人犯罪
    之情狀尚可憫恕，爰依刑法第五十九條規定，減輕其刑。爰審酌被告乙○○○、
    甲○○二人偽造他人本票，破壞票據金融往來秩序之行為，誠屬不該，惟其偽造
    之本票數量為十一紙，面額均為二萬元，足見其偽造之金額不多，尚與一般大量
    偽造有價證券嚴重影響社會金融秩序者之情節有間；另被告乙○○○招募互助會
    ，竟為一己之私利，冒用會員名義偽造標單及本票以詐取會款，破壞民間互助會
    之信賴交易制度，亦損害告訴人之權益甚鉅，涉案之情節較重，且連續召集五個
    互助會，復連續三次冒用丙○○名義投標，惡性重大，惟念被告二人於本院審理
    時終知坦認犯行，態度尚稱良好，並已與告訴人戊○○○、己○○達成民事上和
    解，此有和解書二份在卷可稽，而證人丙○○亦到庭表明願原諒被告二人之意，
    顯見其亦無意追究被告二人犯行等一切情狀，分別量處如主文所示之刑，以資懲
    儆。末查，被告乙○○○、甲○○前未曾受有期徒刑以上刑之宣告，此有臺灣高
    等法院被告全國前案紀錄表及臺灣高雄地方法院檢察署刑案資料查註紀錄表各一
    份在卷可稽，其因不知法律而誤觸法網，深具悔意，本院認其經此偵審程序，應
    知所警惕，諒無再犯之虞，本件所宣告之刑以暫不執行為適當，併予宣告緩刑五
    年、三年，以啟自新。又被告乙○○○因經濟困難，即召集數個互助會，以冒標
    、偽造本票等方法，詐取會款，可見其價值觀念顯有偏差，且法律觀念淡薄，本
    院認應由觀護人以專業知識矯治其不正之心態，輔導其品德，以助其改過自新，
    爰宣告於緩刑期內付保護管束。
五、至於被告二人偽造之本票十一紙（本票號碼：０一九八八二至０一九八八七、０
    一０四七二至０一０四七五及０一四０五一號，票面金額新臺幣二萬元整，發票
    人丙○○），雖未據扣案，但並無證據證明業已滅失，應依刑法第二百零五條規
    定，不問屬於犯人與否，併予宣告沒收，至於其上所偽造之丙○○簽名及印文，
    均係偽造本票之一部分，已隨上開本票之沒收而包括在內，爰不另為沒收之諭知
    。另被告乙○○○偽造「丙○○」名義之標單三紙，為被告所有供犯罪所用之物
    ，雖未據扣案，但並無證據證明業已滅失，應依刑法第三十八條第一項第二款規
    定沒收，至偽造之標單上偽造之「丙○○」署押，均係偽造標單之一部分，已隨
    上開標單之沒收而包括在內，爰不另為沒收之諭知。
據上論斷，應依刑事訴訟法第二百九十九條第一項前段，刑法第二百零一條第一項、
第二百十六條、第二百二十條第一項、第二百十條、第三百三十九條第一項、第二十
八條、第五十五條、第五十六條、第五十九條、第七十四條第一款、第九十三條第一
項、第二百零五條、第三十八條第一項第二款，罰金罰鍰提高標準條例第一條前段，
判決如主文。
本案經檢察官丁○○到庭執行職務。
中      華      民      國    九十三    年      十一     月     三十    日
                              臺灣高雄地方法院刑事第八庭
                                  審判長法　官    陳樹村
                                        法　官    吳俊龍
                                        法　官    林意芳
右正本證明與原本無異。
如不服本判決，應於收受送達後十日內向本院提出上訴書狀。
　　　　　　　　　　　　　　　　　　　　書記官    曾秀鳳
中      華      民      國    九十三    年      十二     月       八　  日
附錄本案論罪科刑法條全文
刑法第二百零一條第一項：意圖供行使之用，而偽造、變造公債票、公司股票或其他
有價證券者，處三年以上十年以下有期徒刑，得併科三千元以下罰金。
刑法第二百十條：偽造、變造私文書，足以生損害於公眾或他人者，處五年以下以有
期徒刑。
刑法第二百十六條：行使第二百十條至第二百十五條之文書者，依偽造、變造文書或
登載不實事項或使登載不實事項之規定處斷。
刑法第二百二十條第一項：在紙上或物品上之文字、符號、圖畫、照像，依習慣或特
約，足以為表示其用意之證明者，關於本章或本章以外之罪，以文書論。
刑法第三百三十九條第一項：
意圖為自己或第三人不法之所有，以詐術使人將本人或第三人之物交付者，處五年以
下有期徒刑、拘役或科或併科一千元以下罰金。
